【裁判字號】    88,簡上,121
【裁判日期】    890216
【裁判案由】    損害賠償
【裁判全文】
臺灣雲林地方法院民事判決  八十八年度簡上字第一二一號
    上  訴  人  甲○○○
    訴訟代理人  乙○○
    被上訴人    西螺地政事務所
    法定代理人  丙○○
右當事人間請求損害賠償事件，上訴人對於中華民國八十八年十一月四日本院虎尾簡
易庭八十八年度虎簡字第一二七號第一審判決提起上訴，本院判決如左：
    主      文
上訴駁回。
第二審訴訟費用由上訴人負擔。
    事      實
甲、上訴人方面：
  一、聲明：求為判決(1)原判決廢棄。(2)被上訴人應賠償上訴人新台幣四十三萬五千
      零一元及自民國︵下同︶七十三年六月十日起至清償日止，按年息百分之五計
      算之利息。
  二、陳述：除與原審判決書所載者相同，茲予引用外，另補稱：
  (1)、於七十三年時，經濟發達，土地價格飛漲，寸土寸金，採用較科學精準之測量
      儀器，被上訴人實有能力為之，其應採用最先進儀器而不採用，致人民權益受
      損，不能謂無過失責任。
  (2)、被上訴人明知採用圖解法分割測量，錯誤甚多，人民權益損害極大，理應採購
      最先進科學之測量儀器供所屬測量員使用，卻不採購，實為被上訴人過失，應
      負擔過失賠償責任，不能以被上訴人為公務機關，即可卸責。
  三、證據：援用原審之立證方法。
乙、被上訴人方面：
  一、聲明：駁回上訴。
  二、陳述：除與原審判決書所載者相同茲予引用外，另補稱：依據地籍測量實施規
      則規定，戶地測量分為圖解法複丈及數值法地籍複丈，自日據時代以來，本省
      已實施地籍測量地區皆以圖解法為之，惟因地圖破損、滅失、比例尺變更或其
      他重大原因，重新實施地籍測量，而重新實施地籍重測地區則採用數值法，亦
      即將各宗地之界址點求得座標值，予以地籍圖數值化，蓋座標值不因人工謄繪
      或紙張伸縮等因素影響測量誤差，而圖解法則係沿用日據時代測繪之副圖，此
      類地籍圖經延用迄今因年代久遠，致圖幅伸縮、破損，已達不堪繼續使用程度
      ，故以圖解法辦理複丈，其精度較之數值法差。崙背重測區因原係以圖解法辦
      理複丈，亦因前述圖幅破損等因素，影響作業精度，為求地籍資料與實地相符
      ，杜絕界走糾紛，於民國八十八年報准辦理地籍圖重測，重測後則採較精密之
      數值法測量，上訴人土地於民國七十三年辦理共有物判決分割時，係以圖解法
      測量，此與有無購置較精密之測量儀器，並無關連，即使以目前本所已購置之
      數值測量儀器於圖解測量區，亦是無用武之地，故上訴人之認知，於實務上有
      所偏差，其上訴自無理由。
  三、證據：援用原審之立證方法。
    理      由
一、上訴人起訴主張：伊所有坐落雲林縣崙背鄉○○段四四六號、四四六之二至九號
    、四四六之十五、之十六、之二０號等筆土地（均重測前地號，下簡稱系爭地號
    土地）原為共有，七十三年五月二十八日判決共有物分割時，經被上訴人派員測
    量結果，上訴人取得分割後之同段四四六之三四號土地面積九五平方公尺、同段
    四四六之三九號土地面積八平方公尺及同段四四六之四五號土地面積一三平方公
    尺，法院便據此而為「面積差額補償」之判決。詎雲林縣政府於八十八年三月二
    十日辦理地籍圖重測時，上訴人所有土地變更為南榮段四四六之三四號土地面積
    八七‧六一平方公尺，減少：七‧三九平方公尺、同段四四六之三九號土地面積
    八‧一七平方公尺，增加０‧一七平方公尺，及同段四四六之四五號土地面積九
    ‧二六平方公尺，減少：三‧七四平方公尺，三筆土地面積計減少：一０‧九六
    平方公尺，以徵收補償標準即公告現值加四成計算，其價值為四十三萬五千零一
    元。本件重測之結果推翻七十三年之分割測量結果，顯見被上訴人於七十三年所
    為分割測量結果有誤，致使上訴人原應受其他增加面積者之補償，卻因被上訴人
    所屬測量員之疏失，而導致判決上訴人不受補償，被上訴人為其測量員之機關，
    其地政人員之過失行為，自應負責，經上訴人於八十八年六月四日以書面向被上
    訴人請求賠償，被上訴人竟拒絕賠償，為此，本於土地法第六十八條、民法第一
    百八十六條第一項、國家賠償法第二條第二項等規定，提起本訴等語。
二、被上訴人則以：上訴人所有系爭四四六之三四、四四六之三九、四四六之四五號
    等土地所坐落位置，其地籍圖係沿用日據時代測繪之副圖，此類地籍圖經繼續使
    用迄今，因年代久遠，致圖幅伸縮、破損，已達不堪繼續使用程度，為求地籍資
    料與實地相符，杜絕界址糾紛，才由雲林縣政府將本地區層報奉准列入八十八年
    辦理地籍圖重測，並經台灣省測量總隊辦理地籍調查及實地施測，雲林縣政府公
    告確定，才將重測結果移交被上訴人辦理地籍登記及圖籍管理；而辦理地籍圖重
    測係依據土地法第四十六條之一、第四十六條之二規定及地籍測量實施規則第一
    百八十四條至二百零三條等規定辦理，於重測前並應依規定辦理地籍調查，土地
    所有權人並依地籍測量實施規則第八十二條、第八十三條規定，到場指界及認定
    蓋章，上訴人既於八十七年十一月二十六日到場指界並認章，其實地既經所有權
    人會同認定，據以辦理施測，並無疑義。至於重測後面積之增減，除上開地籍圖
    破損之因素外，目前重測區係以數值法辦理測量，較以往圖解法之精度為高，其
    面積之增減在所難免；況參諸內政部六十七年十月二十三日台內地字第八一八四
    四二號函意旨：於辦理重測成果複丈時，依所有權人指界或其他法定程序所施測
    ，而發現原測量成果有錯誤，地政機關不負責損害賠償責任，是上訴人單以重測
    後其面積減少請求賠償顯無理由等詞置辯。
三、查上訴人主張伊所有系爭四四六號、四四六之二至九號、四四六之十五、之十
    六、之二０號等筆土地原為共有，七十三年五月二十八日判決共有物分割後，伊
    取得分割後之同段四四六之三四號土地面積九五平方公尺、同段四四六之三九號
    土地面積八平方公尺及同段四四六之四五號土地面積一三平方公尺，詎雲林縣政
    府於八十八年三月二十日辦理地籍圖重測時，上訴人所有土地變更為南榮段四四
    六之三四號土地面積八七‧六一平方公尺，減少：七‧三九平方公尺、同段四四
    六之三九號土地面積八‧一七平方公尺，增加０‧一七平方公尺，及同段四四六
    之四五號土地面積九‧二六平方公尺，減少：三‧七四平方公尺，三筆土地面積
    計減少：一０‧九六平方公尺，而上開測量結果並經公告確定等事實，固據其提
    出土地登記簿謄本、台灣高等法院台中分院七十三年度上字第三七號民事判決書
    等件為證，復為被上訴人所不爭執。惟按：
(1)、公務員於執行職務行使公權力時，因故意或過失不法侵害人民自由或權利者，國
    家應負賠償責任，國家賠償法第二條第二項前段固有明文，然仍限於公務員於執
    行職務行使公權力時有故意或過失，至為灼然。本件被上訴人所屬測量員於七十
    三年施作分割測量圖時，乃採用圖解法，即沿用日據時代之地籍圖以手工描繪於
    圖面，再根據承審法官指示事項製作分割圖面，並套繪於土地複丈成果圖說上，
    以上均由測量人員以肉眼方式作業，其精準度自不若重測時所採用之數值法（座
    標值）測量為精確，且測量結果，因各人判別不同而有所差異，亦在所難免，是
    尚難以此即認為被上訴人所屬測量員於測量時有故意或過失，致將上訴人所可多
    分得部分減少面積，並繪圖製表陳報送院，況此次八十八年重測採用數值法測量
    結果，連同上訴人所有系爭地號在內之其餘土地面積均或多或少有所差誤，有被
    上訴人庭呈以電腦列印崙背地段重測區重測前後面積增減表一疊附卷可稽，益徵
    本件上訴人所有土地於重測後面積減少，實乃因測量技術及人為作業不可避免之
    盲點使然，上訴人以此認為被上訴人應負國賠責任，尚難遽採。
(2)、次按土地法第六十八條前段規定：﹁因登記錯誤遺漏或虛偽致受損害者，由該地
    政機關負損害賠償責任﹂，所謂﹁登記錯誤或遺漏﹂，係指登記之事項與登記原
    因證明文件所載之內容不符而言，所稱﹁登記虛偽﹂，係指明知為不實之事實，
    而竟為登記者而言。上訴人所有系爭地號土地於七十三年五月二十八日經台灣高
    等法院台中分院承審法官採用被上訴人所屬測量人員所製作之分割圖說為判決分
    割之基礎，共有人間無異議而確定後，被上訴人即本於共有人間之請求，依該確
    定判決就分割後之面積及位置重為登記，而根據原審調閱前開分割共有物民事卷
    宗（本院七十二年度訴字第八四九號），其後附土地複丈成果圖顯示上訴人所分
    得Ｋ部分面積０．００九五公頃、Ｋ１部分面積０．０００八公頃、Ｋ２部分面
    積０．００一三公頃，適與土地登記簿謄本記載上訴人所有系爭四四六之三四號
    土地面積九五平方公尺、同段四四六之三九號土地面積八平方公尺及同段四四六
    之四五號土地面積一三平方公尺相符，足徵被上訴人確實本於共有人間所持有台
    灣高等法院台中分院前開確定民事判決而為登記，面積並無減少情事，且前次分
    割乃就十二筆土地合併分割，總面積為０．一四九六公頃，上訴人應有部分為九
    九二四分之七六八，折合面積為一一五點七平方公尺，四捨五入為一一六平方公
    尺，亦與其分得編號Ｋ、Ｋ１、Ｋ２部分面積總和相同，被上訴人所屬測量人員
    於計算面積時亦無差誤，是被上訴人並無因上開事由而應負損害賠償責任，上訴
    人此部分主張洵無可採。
(3)、至民法第一百八十六條第一項固明定公務員之侵權責任，然此乃針對公務員個人
    ，被上訴人並非公務員，而係公務機關，是上訴人本此請求即屬無由，況如被害
    人得依法律上之救濟方法，除去其損害，而因故意或過失不為者，公務員仍不負
    賠償責任，亦為該條第二項所明定。而上訴人乃因八十八年重測後，發覺其所分
    得面積較先前判決分割所得有所差誤而有爭執，然地籍測量乃因地籍原圖破損、
    滅失、比例尺變更或其他重大原因而實施，重新施測時，由土地所有權人自行設
    立界標、到場指界，且測量結果應予公告，如認為測量結果錯誤，土地所有權人
    可依土地法第四十六條之三規定，聲請複丈，上訴人並無不能救濟之途，其並未
    能循此途徑申訴，以確定其經界，遽而提起本訴，已有未合，是上訴人部分主張
    亦無足採。
四、綜上所述，上訴人本於國家賠償法第二條第二項、土地法第六十八條及民法第一
    百八十六條侵權行為等請求權，請求被上訴人給付四十三萬五千零一元，及其中
    三十一萬零七百一十五元自起訴狀繕本送達翌日起至清償日止，按週年利率百分
    之五計算之利息，為無理由，應予駁回。原審依此駁回上訴人之請求及假執行之
    聲請，並無違誤，上訴意旨指摘原判決不當，求予廢棄改判，為無理由，應予駁
    回。
五、據上論結，本件上訴為無理由，依民事訴訟法第四百六十三條、第四百三十六條
    之一第三項、第四百四十九條第一項、第七十八條判決如主文。
中      華      民      國    八十九    年      二      月    十六      日
                            臺灣雲林地方法院民事庭
~B審判長法官  蕭守田
~B法      官  黃玉清
~B法      官  黃峻隆
右為正本係照原本作成。
本件不得上訴。
中      華      民      國    八十九    年      二      月     十六     日
~B法院書記官  周玄鎮


司法院資訊處製作；財團法人民間司法改革基金會備份。
